臺灣新竹地方法院民事判決　　　　　　 100年度重訴字第29號
原　　　告　鄭萬釘建設有限公司
法定代理人　鄭耀元
被　　　告　曾玉雪
訴訟代理人　陳松裕
上列當事人間請求損害賠償事件，本院於民國100 年5月2日辯論
終結，判決如下︰
    主  文
一、被告應給付原告新臺幣肆佰陸拾肆元，及自民國九十九年十
    一月二十日起至清償日止，按年息百分之五計算之利息。
二、被告應自民國九十九年九月一日起至將占用原告所有坐落新
    竹市○○段第1044地號土地上如附件新竹市地政事務所複丈
    日期民國100年2月16日土地複丈成果圖（下稱：附圖）所示
    A部分面積0.34 平方公尺水槽拆除，將占用土地返還予原告
    之日止，按年給付原告新臺幣肆佰陸拾肆元。
三、原告其餘之訴駁回。
四、訴訟費用由被告負擔百分之五，餘由原告負擔。
五、本判決第一項得假執行。但被告如於假執行程序實施前，以
    新臺幣肆佰陸拾肆元為原告預供擔保，得免為假執行。
六、原告其餘假執行之聲請駁回。
    事實及理由
壹、原告主張：
一、緣被告所有坐落新竹市○○段第1050地號土地（下稱系爭10
    50地號土地），與原告所有坐落同段1044地號土地（下稱系
    爭1044地號土地）相鄰。系爭1050地號土地上有民國63年間
    興建、門牌號碼為新竹市○○路595 號之二層樓房屋（下稱
    系爭595號房屋），且該屋與原告所有坐落系爭1044 地號土
    地上之舊屋間為共同壁。嗣原告於80年間將系爭1044地號土
    地上之舊屋拆除，並在原地興建地下一層、地上七層、門牌
    號碼為新竹市○○路593號之新大樓（下稱系爭593號房屋）
    ，有地籍圖謄本、土地登記謄本、建物登記謄本及建物測量
    成果圖等在卷可稽。
二、原告在系爭1044地號土地上拆除舊屋改建新大樓時，因舊屋
    與鄰屋為共同壁，為免影響鄰屋，故先請新竹市地政事務所
    地政人員鑑界釘樁，並自共同壁退縮4 吋後建築新牆壁，原
    先之共同壁即成為鄰屋單獨使用之牆壁。嗣原告之法定代理
    人長期居於國外，詎系爭595 號房屋之前屋主，竟於原告不
    知情之狀況下，占用原告先前自行退縮之4 吋共同壁空間，
    緊貼系爭593號房屋新牆壁，違章增建系爭595號房屋至五層
    樓，且增建後系爭595 號房屋越界占用系爭1044地號土地面
    積自一至五樓合計約48平方公尺即14.5坪。
三、按土地所有人建築房屋非因故意或重大過失越界者，對於鄰
    地因此所受損害，應支付償金，民法第796條第1項訂有明文
    。次按無權占用他人土地，可能獲得相當於租金之利益，為
    社會通念之觀念，最高法院61年台上字第1695號判例意旨揭
    示甚明，故受損害者即得依不當得利之規定請求返還該相當
    於租金之利益。本件被告於98年8月間，以買賣為原因，登
    記為系爭1050地號土地及系爭595號房屋之所有權人，且系
    爭595號房屋越界並無權占用系爭1044地號土地，致原告受
    有損害，自應依前開規定賠償原告。茲以該地段為市區中心
    商業區，房屋每坪每月租金至少新臺幣（下同）1, 200元計
    算，則被告房屋占用原告土地約14.5坪，每月所受利益為17
    ,400元，換算每年所受利益為208,800元。被告自98年8 月
    登記為所有權人起，迄本件起訴時已滿1年，故應給付原告
    208,800元之償金或不當得利。另自99年9月1日起，至被告
    將占用原告土地之建物拆除，將土地返還原告時止，每屆滿
    一年被告均應給付原告208,800元。
四、原告為此聲明：
（一）被告應給付原告208,800 元，及自本件起訴狀繕本送達被
      告之翌日起至清償日止，按年息百分之5計算之利息。
（二）被告應自99年9月1日（於民事起訴狀誤載為「100」年9月
      1日）起，每年給付原告208,800元，至被告將占用原告所
      有坐落系爭1044地號土地上之建物拆除，將占用土地返還
      予原告時為止。
（三）訴訟費用由被告負擔。
（四）第一項之請求，原告願供擔保，請准予宣告假執行。
貳、被告則辯稱：
    被告於98年間購買系爭1050 地號土地及增建完成之系爭595
    號房屋，現共出租四層樓予他人經營SPA會館，租金每月36,
    000元，含租賃所得稅是4 萬元。又被告於購買系爭595號房
    屋時，並不知有越界、無權占用系爭1044地號土地之情事。
    嗣因原告對被告提告，被告即詢問系爭595 號房屋之前屋主
    ，前屋主否認有占用系爭1044地號土地，並表示系爭595 號
    房屋與系爭593 號房屋間為共同壁，前屋主之增建係在原來
    共同壁處增建起來，並未占用原告之土地。況前屋主增建系
    爭595 號房屋時，原告之法定代理人均在現場，倘認為系爭
    595 號房屋增建時，有越界而無權占用系爭1044地號土地之
    情形，原告法定代理人為何於當時未阻止前屋主繼續增建，
    亦從未向前屋主提出異議？是原告主張系爭595 號房屋越界
    增建等情，顯有疑義等語，資為抗辯。
、本院之判斷：
一、被告所有之系爭1050地號土地，與原告所有之系爭1044地號
    土地相鄰，且系爭595 號房屋增建前之二層樓建物，與原告
    前所有坐落系爭1044地號土地之舊屋間為共同壁，該共同壁
    之中心即為系爭1044、1050地號土地之地界線位置，嗣原告
    於80年間將舊屋拆除並於原地興建系爭593 號房屋，而系爭
    595 號房屋亦被增建為五層樓，增建後由被告於98年8月6日
    登記為系爭595 號房屋之所有權人，業據原告提出地籍圖謄
    本、土地登記謄本、建物登記謄本、建物測量成果圖及照片
    1張在卷可稽（詳本院卷第6頁至第28頁、第42頁），且有新
    竹市地政事務所100年4月18日函覆系爭1044、1050地號土地
    重測地籍調查表暨重測後地籍圖影本附卷可參（詳本院卷第
    70頁至第76頁），復為兩造所不爭執，堪信為真實。
二、按當事人主張有利於己之事實者，就其事實有舉證之責任，
    民事訴訟法第277條前段定有明文。原告主張系爭595號房屋
    越界占用系爭1044地號土地面積約48平方公尺，並提出地籍
    圖謄本、土地登記謄本、建物登記謄本、建築物改良平面圖
    、照片1張及設計圖2紙為證，惟查：
（一）系爭593號房屋外牆有退縮建築並位於系爭1044 地號土地
      上，且系爭595號房屋之水槽如附圖所示A部分靠到系爭59
      3號房屋外牆，而占用系爭1044地號土地面積0.34平方公
      尺等事實，業經本院於100年2月16日會同兩造及新竹市地
      政事務所派員至現場勘驗明確，並有勘驗筆錄及新竹市地
      政事務所100年3月21日新地測字第1000002037號函覆土地
      複丈成果圖附卷為憑 (詳本院卷第57頁至第59頁背面、第
      61頁、第62頁），復為證人即新竹市地政事務所測量員林
      瑞煌到庭證述明確（詳本院卷第79頁），且被告就此亦不
      爭執，是原告主張系爭595 號房屋占用系爭1044地號土地
      ，於此範圍內並非無據。
（二）至原告所為系爭595 號房屋逾越上開範圍之主張，則為被
      告所否認，經查：
  １、系爭1044、1050地號土地之地界線位置，為增建前之系爭
      595號房屋與系爭1044 地號土地上舊屋之共同壁中心，已
      如前述。而依原告提出之現場照片可清楚看出，增建後之
      系爭595號房屋與系爭593號房屋相鄰之牆壁為垂直壁面，
      原告對此亦不爭執。則以此對照原告與被告在照片上所指
      原先共同壁位置（詳本院卷第42頁）可知，以兩造所指共
      同壁位置往屋後延伸，以肉眼觀之，適為兩造房屋目前相
      鄰之牆壁所在之處，則原告主張被告所有系爭595 號房屋
      前半段有越界增建情事，尚非無疑。
  ２、又本件縱依原告主張其於改建系爭593 號房屋時，為免影
      響鄰屋，有自共同壁再退縮而建築新牆壁乙節，惟原告既
      未能舉證證明被告在其改建房屋後，曾有打掉原共同牆壁
      而為增建行徑，此參證人即新竹市地政事務所測量員林瑞
      煌於本院100 年5月2日言詞辯論期日時到庭結證：「（問
      ：595號房屋的牆壁是8吋的牆壁，現場是否可以清楚看出
      ？）答：可以，後半段可以確認8 吋舊的牆壁的位置，水
      槽部分有越界。」等語，可知現場房屋後端仍有兩造原先
      舊有共同牆壁存在，再佐以系爭595 號房屋增建前之二層
      樓建物建材為加強磚造，有建物登記謄本在卷可稽（詳本
      院卷第24頁），則在增建時若將磚造建物之一邊牆壁打掉
      ，建物是否仍可維持原來之建築主結構而不傾倒，亦非無
      疑，則被告所有系爭595 號房屋究有無如原告所述將共同
      牆壁打掉後越界增建情事，顯有疑義。
  ３、再者，證人即新竹市地政事務所測量員林瑞煌亦於本院10
      0 年5月2日言詞辯論期日時到庭結證：「（問：複丈成果
      圖中有說明兩造的地界線是依照地籍調查表所載的牆壁中
      心為界，所指的牆壁是何處的牆壁？）答：595 號房屋的
      牆壁的中心為界。」、「（問：595 號房屋的牆壁的中心
      在66年地籍調查時，跟現在牆壁的中心處有無變動？）答
      ：現場測繪時雙方講的舊牆壁，雙方說就是原來的舊牆壁
      ，經過我們套圖測繪也是吻合。」、「（問：複丈成果圖
      中說明三標示A部分有占用1044地號使用面積0.34 平方公
      尺，此部分在現場實際作何使用？）答：水槽的邊靠到59
      3號的外牆。」、「（問：A部分測繪的占用面積依照一般
      測繪實務，是否會有合理誤差存在？）應該會有，但是我
      們是依照66年的地籍調查表來看兩造地界線是在牆壁中央
      ，而被告現在的水槽是在牆壁中心以外12公分，所以以此
      認定被告房屋占用原告土地的面積，極難說有誤差值，而
      如果以實測來看，此區域是圖解區，此測量是圖解區，此
      測量面積是在誤差範圍內。」、「（問：595 號房屋前半
      段並沒有越界，是在後半段水槽超過牆壁12公分？）答：
      因為前半段兩造房屋緊鄰，後半段明顯可看出原告的外牆
      存在。」、「（問：595號房屋的牆壁是8吋的牆壁，現場
      是否可以清楚看出？）答：可以，後半段可以確認8 吋舊
      的牆壁的位置，水槽部分有越界。」、「（問：在兩造房
      屋的前半段，現場還是有8 吋的共用牆壁及原告的外牆存
      在？）從外表可以看到原告的外牆，595 號房屋因為有裝
      潢，看不出原來的牆壁在何處，只能以地籍調查表中三中
      的牆壁判斷地籍現在何處。」、「（問：對原告法代所說
      有何意見？）答：因為我們到被告的頂樓去看，看到加蓋
      的鋼構並未完全貼到原告的外牆，且看不出來鋼構是架在
      下方何處，無法判斷跟舊有的牆壁相關位置。」、「（問
      ：593 號的外牆退縮建築距離原先地籍調查表中三中牆壁
      的位置點為何？）答：牽涉到測繪推圖的問題，會有合理
      誤差存在。」等語（詳本院卷第78頁反面至第80頁反面）
      ，則依證人之證述可知系爭595 號房屋牆壁中心為地界之
      所在，然系爭595 號房屋前段因裝潢之故，已無法看出原
      來共同壁實際所在位置；另從系爭595 號房屋頂樓往下觀
      看，可看出系爭595 號房屋增建部分並未貼住原告房屋的
      外牆，且亦無法判斷被告增建鋼構的下方定著點，從而無
      法判斷增建部分與舊有共同壁之相關位置；復因實際測量
      時，推圖會有合理誤差之關係，亦無法正確測出系爭 593
      號房屋外牆退縮建築距離原先地籍調查表中三中牆壁位置
      點，在無法定點之情形下，無從拉出系爭595 號房屋前段
      舊共同壁之位置，自無法測出系爭595 號房屋前段是否有
      占用原告所有系爭1044地號土地之情形。
（三）綜上，原告雖主張系爭595號房屋越界占用系爭1044 地號
      土地約48平方公尺，惟就系爭595號房屋除如附圖A部分占
      用0.34平方公尺之占用情形外，並未舉證以實其說，依前
      開說明，自難採信其空言主張被告所有系爭595 號房屋有
      逾越如附圖A部分所示0.34 平方公尺以外之部分，亦占用
      原告所有系爭1044地號土地。
三、次按無法律上之原因而受利益，致他人受損害者，應返還其
    利益，依其利益之性質不能返還者，應償還其價額，民法第
    179條、第181條但書分別定有明文，而無權占有他人土地，
    可能獲得相當於租金之利益為社會通常之觀念（最高法院61
    年台上字第1695號判例參照）。本件被告既有無權占用原告
    所有如附圖A部分所示面積0.34 平方公尺之土地，當受有相
    當於租金之利益，致原告受有損害，是原告依民法第179 條
    之規定，請求被告給付占用原告所有系爭1044地號土地面積
    0.34平方公尺之相當於租金之不當得利，即屬有據。
四、原告雖主張被告所受利益應以每坪每月1, 200元計算，然未
    舉證以實其說，自難採信。又按城市地方房屋之租金，以不
    超過土地及其建築物申報總價年息百分之10為限，土地法第
    97 條第1項定有明文，而該條規定於租用基地建築房屋準用
    之，土地法第105 條亦定有明文。所謂土地之總價額，係指
    法定地價而言，土地所有權人依土地法所申報之地價為法定
    地價，土地法施行法第25條、土地法第148 條分別定有明文
    。另基地租金之數額，除以基地申報地價為基礎外，尚須斟
    酌基地之位置，工商業繁榮之程度，承租人利用基地之經濟
    價值及所受利益等項，並與鄰地租金相比較，以為決定（最
    高法院68年台上字第3071號判例參照）。經斟酌被告將該建
    物出租他人經營SPA會館，租金每月36,000 元，含租賃所得
    稅是4 萬元（詳本院卷第42頁、第47頁背面），及系爭土地
    位於新竹市○○路旁，交通尚屬便利，惟被告無權占用如附
    圖所示A部分面積0.34 平方公尺之土地位置，係位於原告所
    有系爭1044地號土地後端，作為倉庫內水槽使用等情，本院
    認被告受有之相當於租金不當利益，以系爭1044地號土地申
    報地價年息百分之8 為適當。再查，系爭土地自99年1 月間
    申報地價均為每平方公尺17,070.4元，業據原告提出土地登
    記謄本可佐（詳本院卷第7頁），且被告亦自承其於98年8月
    間取得系爭595 號房屋時即為增建完畢之現況（詳本院卷第
    66頁），則原告得依前揭規定，向被告請求以相當於不當得
    利之金額，除自98年8月6日起至99年8月5日止，總計為 464
    元（ 計算方式：17,070.4x0.34x0.08x=464.31488，小數點
    以下四捨五入），及自起訴狀繕本送達被告翌日即99年11月
    20日起至清償日止，按年息百分之5 計算之利息外，另自99
    年9月1日起至返還系爭土地之日止，被告尚應按年給付原告
    464 元。原告於上開範圍內之主張為有理由，應予准許，逾
    上開範圍之部分，則為無理由，應予駁回。
肆、假執行之宣告：
    本判決第一項所命被告給付原告之金額未逾50萬元，應依民
    事訴訟法第389條第1項第5 款之規定依職權宣告假執行，是
    原告陳明願供擔保聲請宣告假執行，核無必要，併此敘明。
    原告其餘假執行之聲請，因該部分訴之駁回而失所依據，應
    併予駁回，並依民事訴訟法法第392條第2項規定，依職權宣
    告被告預供擔保，得免為假執行。
伍、本件為判決基礎之事證已臻明確，兩造其餘攻擊防禦方法，
    經審酌後於本件判決結果無影響，爰不逐一論述，附此敘明
    。
陸、據上論結，本件原告之訴為一部有理由、一部無理由，依民
    事訴訟法第79條、第78條、第389條第1項第5款、第392條第
    2項，判決如主文。
中    華    民    國    100    年   5   月      20    日
                  民事第一庭    法      官  王佳惠
以上正本係照原本作成。
如對本判決上訴，須於判決送達後20日內向本院提出上訴狀。如
委任律師提起上訴者，應一併繳納上訴審裁判費。
中    華    民    國    100    年   5   月      20    日
                                書  記  官  陳思璟